Inventaris van het archief van Meerburg's Noordzeevisserij en Haringexport, 1823-1974
Nationaal Archief, Den Haag
Meerburg's Noordzeevisserij en Haringexport
oudste stuk - jongste stuk: 1823-1974
32988
1191 inventarisnummer(s); 38,40 meter
Normale geschreven, getypte en gedrukte documenten, geen bijzondere handschriften. Daarnaast bevat het archief (ontwerp)tekeningen en enkele foto's.
Nationaal Archief, Den Haag
Meerburg's Noordzeevisserij en Haringexport; Nieuwe Mercurius
In 1823 richtte Fierman Eduard Meerburg de rederij F.E. Meerburg op, het werd uiteindelijk een firma in reederij, scheep- en zeilmakerij, taanderij en het drijven van handel in visch en zout. Met de modernisering verdwenen de scheep- en zeilmakerij. In mei 1925 de vennootschap onder firma omgezet in de naamloze vennootschap N.V. Noordzeevisscherij en Haringexport P. Meerburg, in 1926 werd dat gewijzigd in N.V. Meerburg's Noordzeevisscherij en Haringexport. Tijdens de bezetting van Nederland werd door de Duitsers het overgrote deel van de Nederlandse vissersvloot gevorderd, en ook rederij Meerburg ontkwam daar niet aan, maar de rederijbezittingen van Meerburg hebben de oorlog redelijk doorstaan. De negatieve ontwikkelingen in de haringvisserij na de oorlog waren mede oorzaak voor het beëindigen van de rederij. Naast de activiteiten voor de eigen rederij is er ook nog geld en energie gestoken in enkele andere ondernemingen, zoals bijvoorbeeld de 'Visscherij Maatschappij Neptun' om onder Poolse vlag in de Oostzee te vissen en de Visserij Maatschappij De Nieuwe Mercurius N.V. die werd overgenomen. Het archief bevat onder andere stukken betreffende de organisatie van het bedrijf, de financiële administratie, het personeel, het vermogen, en stukken betreffende de diverse onderdelen waaruit de firma bestond, zoals de zeilmakerij, de taanderij, de scheepmakerij en de haringvangst en handel. Verder zitten er stukken in betreffende de samenwerking met andere ondernemers op commercieel gebied en over de deelname en participatie in bedrijfsorganisaties. Tot slot bevat het archief ook een aantal gedeponeerde archieven, van N.V. De Nieuwe Mercurius I en II, van Belegging maatschappij Meerburg B.V. te Katwijk aan Zee, van stukken opgemaakt en ontvangen door Dirk Fierman Eduard Meerburg in functies voor verschillende organisaties en van stukken opgemaakt en ontvangen door R. van Andel als lid van de commissie van de Nederlandse Bokking Exporteurs Vereniging Neshea.
Archiefvorming
Geschiedenis van de archiefvormer
Over een periode van 150 jaar hebben leden van de familie Meerburg in Katwijk het redersbedrijf uitgeoefend, en vervulden zij daarnaast nog nevenfuncties in verschillende plaatselijke en landelijke visserij-organisaties en in het openbare leven van Katwijk
De stukken betreffende nevenfuncties van verschillende leden van de familie Meerburg berusten in het gemeentearchief van Katwijk. Voor een verdere toelichting zie: Geschiedenis van het archief.
.
De rederij hield zich bezig met verschillende vormen van visserij. Vóór 1857 waren de mogelijkheden voor de visserij op haring door een strikt stelsel van protectie en reglementering beperkt
Zie hierna § 2 Het visserijbedrijf rond 1823.
, daarna is het de belangrijkste activiteit van de rederij geworden. Daarom zal hieronder eerst ingegaan worden op de haringvisserij in het algemeen, daarna op de geschiedenis van de rederij. Om te beginnen volgt een overzicht van een aantal veel voorkomende termen met betrekking tot verschillende vistechnieken en typen vissersschepen die na 1823 gebruikt zijn.
1. Overzicht van een aantal vistechnieken en typen vissersschepen
Tenzij anders vermeld: J.P. van der Voort, Vissers van de Noordzee. Het Nederlandse vissersbedrijf in geschiedenis en volksleven, 's-Gravenhage 1975.
Vanaf de vijftiende eeuw tot in de jaren zestig van deze eeuw is het drijfnet het belangrijkste vistuig geweest. Een drijfnet bestaat uit een aantal netten, elk 30 meter lang en 16 meter hoog. Het geheel wordt vleet genoemd. Een vleet kan ruim 3000 meter lang zijn, en wordt als een gordijn uitgespannen. De netten zijn aan de bovenzijde bevestigd aan een lange kabel, de speerreep, met evenwijdig daarboven nog een kabel. Het geheel wordt gedragen door drijvers of breels en kurken vloten. De hele vleet is met een kabel aan het schip verbonden.
Het schip zorgt voor tegenwicht en voor het op de plaats houden van de netten. Met het drijfnet kan alleen haring worden gevangen.
Bij de beugvisserij worden lange lijnen op de bodem uitgezet, met daaraan een groot aantal zijlijnen met haken. Aan de haken wordt het aas bevestigd. Het geheel heet beug.
Het schrobnet (tegenwoordig boomkor genoemd) is een zakvormig net dat door een boom wordt opengehouden en met een schip wordt gesleept. Het schrobnet werd veel bij de kustvisserij gebruikt.
Nadat in 1897 schepen met stoomkracht werden ingevoerd konden grotere en zwaardere netten worden gebruikt. Het trawlnet werd ingevoerd, eveneens een zakvormig net dat wordt voortgesleept. Het trawlnet dat het drijfnet geheel heeft verdrongen, heeft vooral als voordeel dat men er alle soorten vis mee kan vangen. Tegenwoordig kan met het trawlnet, dankzij de vergevorderde technologie, op elke gewenste diepte gevist worden, nadat de exacte positie van een school haringen bepaald is.
Bij de vissersschepen kunnen we een onderscheid maken tussen platbodems en kielschepen. De meeste typen platbodem waren geschikt om mee op het strand te landen. Bij vloed zeilde men naar het strand, bij eb viel het schip droog zodat de visvangst kon worden gelost. De vissersdorpen langs de kust van de Noordzee hadden in de negentiende eeuw geen eigen haven, zodat hier overwegend met platbodems werd gevist.
De visserspink, een klein schip, werd tot 1800 het meest gebruikt. Na 1750 ontwikkelde zich hieruit het grotere bomschip, dat de pink na 1800 verdrong en tot 1918 in gebruik is geweest. Het bomschip was door zijn vorm niet snel maar wel zeer sterk. Desondanks was een bomschip al na tien tot twaalf jaar afgeschreven, als gevolg van de enorme krachten die bij elke landing op het schip werden uitgeoefend
Vissen voor de kerk. Katwijk vroeger en nu, Katwijk 1969, p. 3.
.
Na 1900 hebben de meeste vissersdorpen langs de Noordzee wel een eigen haven gekregen, en is het bomschip als vissersschip verdwenen.
Over het algemeen zijn kielschepen sneller dan platbodems, en gemakkelijker te laden en te lossen. De haringbuis was tot 1860 het meest gebruikte type voor de drijfnetvisserij, vooral van de vissersplaatsen in West-Friesland en in het Maasgebied. In 1866 kwam de logger in de vaart, een rank schip dat overigens minder laadvermogen had dan de buis. Na een aarzelend begin is de logger in groten getale in gebruik genomen. Aanvankelijk waren het houten zeilloggers, later werden ze van metaal gemaakt. In 1897 kwam de eerste stoomlogger in de vaart, na 1930 de eerste motorlogger. Daarmee werd het vissen met het trawlnet mogelijk, en kwamen voor de trawlvisserij aangepaste schepen in de vaart: de trawlerlogger, na 1930 de motortrawler. De motortrawler wordt nog op grote schaal gebruikt. In de loop van de negentiende eeuw werd ook de kotter ingevoerd, een scherp gebouwd snelvarend zeilschip. Sinds de dertiger jaren wordt met de stalen motorkotter gevist.
De moderne vissersschepen zijn fabrieksschepen, waar de vis direct wordt verwerkt en ingevroren.
2. Het visserijbedrijf rond 1823
Globaal kan de visserij ingedeeld worden in zeevisserij en kustvisserij. Bij de zeevisserij nam de grote visserij (ook: zoutharingvisserij of pekelharingvisserij) een belangrijke plaats in. Vanaf de zestiende eeuw stond deze visserij onder toezicht van een orgaan met publiekrechtelijk karakter, het College der Grote Visserij
P.W. Klein, 'De zeventiende eeuw', in: J.H. van Stuijvenberg, De economische geschiedenis van Nederland, Groningen 1979, p. 94.
, en was onderworpen aan een omvangrijke protectie en reglementering. Bij de grote visserij werd met kielschepen langs de Schotse en Britse kust haring gevangen, gekaakt en gezouten
H.A.H. Boelmans Kranenburg, 'Visserij in de Noordelijke Nederlanden 1580-1650', in: Algemene Geschiedenis der Nederlanden, dl. 7, Haarlem 1980, p. 168; (Kranenburg I).
, een procédé waardoor de haring zeer lang houdbaar en bovendien smakelijker wordt
Grote Winkler Prins, dl. 10, Amsterdam/Brussel 19757, p. 576.
. De vissersplaatsen in het Maasgebied,voornamelijk Vlaardingen en Maassluis, hadden een wettelijke monopolie op het kaken, zouten en in tonnen leggen van haring
D.J. Gouda, De Nederlandse zeevisserij tijdens de Eerste Wereldoorlog 1914-1918, Haarlem/Antwerpen 1978, p. 12; Kranenburg I, p. 256.
.
De kleine visserij, die voor een deel als kustvisserij werd bedreven, bestond uit de vangst van plat- en rondvis (o.a. makreel, kabeljauw), en werd met platbodems uitgeoefend door de dorpen aan de Zijde, dat wil zeggen de Hollandse vissersdorpen langs de Noordzee
J.A. Faber, 'De achttiende eeuw', in: J.H. van Stuijvenberg, De economische geschiedenis van Nederland, Groningen 1979, p. 128.
. Hiertoe behoorden Scheveningen, Katwijk, Noordwijk, Zandvoort, Wijk aan Zee, Egmond aan Zee, Bergen, Callantsoog en Huisduinen
Faber, p. 129.
.De dorpen aan de Zijde mochten geen gekaakte haring aanvoeren, maar wel had men hier voor een deel van het jaar het monopolie op het steuren van haring
Gouda, p. 12.
, waarbij de gevangen en ongekaakte haring licht werd gezouten en tot bokking gerookt. In het voorjaar werd met het schrobnet verse vis gevangen bij de Doggersbank en onder de kust, 's winters werd met de beug gevist. Hoewel dorpen aan de Zijde zich dus moesten beperken tot steurharingvisserij en de vangst van verse vis, werd het kaakverbod regelmatig overtreden
Faber, p. 129.
.
De haringvisserij was al in de 14e eeuw een belangrijke bedrijfstak en bereikte in de 17e eeuw een grote bloei. Daarna kwam er een teruggang als gevolg van toenemende buitenlandse concurrentie, oorlogen en veranderingen in consumptiegewoonten
Faber, p. 128.
. Bovendien werkte het gehele stelsel van bijzondere rechten, monopolies en verboden verstarrend op de bedrijfstak
Gouda, p. 12.
. In de periode 1790-1813 kwam de visserij praktisch tot stilstand als gevolg van de oorlog met Engeland, de bezetting door de Fransen en het Continentaal Stelsel
H.A.H. Boelmans Kranenburg, 'Visserij in de Noordelijke Nederlanden 1650-1795', in: Algemene Geschiedenis der Nederlanden,dl. 8, Haarlem 1979, p. 213; (Kranenburg II).
. De teruggang had grote gevolgen voor de werkgelegenheid3 ook in de aanverwante bedrijfstakken. Vooral voor gebieden waar het haringbedrijf hoofdmiddel van bestaan was, had de teruggang verreikende gevolgen
Vissen voor de kerk, p. 94.
en was de armoede groot.
Na de Franse tijd werd de oude strenge reglementering van het haringbedrijf weer volledig hersteld o.a. met de in 1818 door koning Willem I uitgevaardigde Wet op de uitoefening van de Grote Visscherij
Gouda, p. 12.
. Daardoor kon, in combinatie met een aantal ongunstige economische factoren, van een herstel van de haringvisserij geen sprake zijn
Kranenburg 11, p. 213.
. Vooral de zoutharingvisserij ondervond daarvan de nadelen. De kustvisserij op haring langs de 'Zijde' verging het aanmerkelijk beter, hoewel ook hier van strenge reglementering sprake was
E.W. Petrejus, red., De bomschuit een verdwenen scheepstype, Rotterdam 1954, p. 12.
. Tussen 1813 en 1823 steeg het aantal schepen dat aan de steurharingvisserij deelnam in Scheveningen, Katwijk en Noordwijk van 35 naar 118
Kranenburg 11, p. 213.
. Ook nam waarschijnlijk de vraag naar bokking toe, ten koste van de gekaakte haring. Het kaakverbod stond enig herstel van de 'Zijde' derhalve niet in de weg.
3. De ontwikkeling van de haringvisserij na 1823
De haringvisserij bleef op een laag peil gedurende de eerste helft van de 19e eeuw. De doorbraak van het liberalisme na 1848 leidde in de haringvisserij tot een herziening van de tot dan toe gevoerde politiek. Onder Thorbecke werd in 1853 een nieuwe wet in voorbereiding genomen, die resulteerde in de Visserijwet van 1857. Alle overheidsbemoeienis en reglementering werden opgeheven. En hoewel ook de financiële steun - in de vorm van jaarlijkse premie-uitkeringen - verviel, onderging de haringvisserij vanaf de tweede helft van de zestiger jaren een drastische modernisering. Er kwamen o.a. lichte katoenen netten (tot dan toe was alleen hennep toegestaan, dat veel zwaarder was), waardoor de vleten langer en dieper konden zijn, zonder te zwaar te worden voor de schepen
A. Beaujon, Overzicht der geschiedenis van de Nederlandsche zeevisscherijen, Leiden 1885, p. 283.
. Ook werd vanaf deze tijd de vloot vernieuwd met loggers. De Scheveningse reder Maas, had in 1866 de eerste - uit Frankrijk afkomstige - logger in Nederland geïntroduceerd, waarna het aantal loggers en kotters bij de Nederlandse Noordzee-haringvloot sterk toenam: 51 in 1870, 189 in 1890 en 464 in 1910
Th. van Tijn en W.M. Zappey, 'De negentiende eeuw', in: J.H. van Stuijvenberg, De economische geschiedenis van Nederland, Groningen 1979, p. 234.
. De toename van het aantal kielschepen werd, zoals gezegd, mede veroorzaakt door het feit dat vele dorpen aan de Zijde een eigen haven kregen en geen gebruik meer hoefden te maken van de bomschepen waarmee op het strand kon worden geland. De kustdorpen hebben dan ook in belangrijke mate bijgedragen aan de groei van de loggervloot.
De vooruitzichten voor het haringbedrijf waren vooral vanaf de jaren zeventig gunstig, en de uitbreiding van de haringvisserij zette, na enige stabilisatie in de tachtiger jaren, na 1895 door. De gunstige besommingen, dat wil zeggen de netto opbrengsten van de vangsten, in de periode 1895-1900 stimuleerden de vlootuitbreiding waardoor ook de vangsten toenamen. Het gevolg daarvan was echter stagnatie: de vergroting van de vloot ging niet langer gepaard aan een evenredige vergroting van de financiële resultaten
Van Tijn, p. 248.
.
Gedurende de Eerste Wereldoorlog is Nederland weliswaar neutraal gebleven, maar de situatie voor de visserij werd na 1914 voortdurend slechter
Voor deze periode: Gouda, p. 49 e.v.
. Vooral de onbeperkte duikbotenoorlog die in 1917 uitbrak, bracht grote verliezen aan mensen en schepen, met een dramatisch hoogtepunt in 1918 toen 382 vissers omkwamen en 65 schepen vergingen. De vangsten en opbrengsten waren evenwel zo groot dat vele risico's genomen werden.
Het jaar 1919 begon veelbelovend, de Nederlandse haringvloot was op vooroorlogse sterkte, maar in 1920 waren er al onverkochte voorraden.
De jaren twintig brachten veel faillissementen en liquidaties
Zie voor deze periode: Gouda, p. 71 e.v.
, ondanks dat de overheid op velerlei wijze steun en medewerking verleende. De situatie was weinig rooskleuring: weggevallen export op Duitsland, een sterk ingekrompen haringvloot en grote werkloosheid. Enige opleving aan het eind van de jaren twintig werd door de crisisperiode 1930-1935 weer teniet gedaan. De overheid ging er toe over het visserijbedrijf te reguleren: het aantal rederijen mocht niet toenemen, jaarlijks werd het aantal schepen vastgesteld dat op visvangst mocht, en er kwamen slooppremies en kredietregelingen. Pas na 1936 kwam er enige verbetering in de situatie, maar er bleven grote financiële zorgen en afzetproblemen. Men kon de bedrijven alleen gaande houden door middel van een verouderde vloot en met een maximale zuinigheid. Veel zeilloggers werden in deze periode omgebouwd tot motorloggers, investeringen in nieuwe schepen vonden echter nauwelijks plaats, hetgeen de kwaliteit van de vissersvloot niet ten goede kwam.
Tijdens de Tweede Wereldoorlog werd het overgrote deel van de vissersvloot door de bezetter gevorderd. Tussen 1940 en 1945 is er dan ook nauwelijks gevist, alleen enige kantvisserij bleef mogelijk
Zie inv.nrs. 329-333.
.
Na de oorlog heeft de visserij een grote verandering ondergaan, doordat de modernisering van de vissersvloot toen pas goed op gang kwam. De overheidsbemoeienis die na 1918 was ingevoerd, bleef gehandhaafd. De drijfnetvisserij werd - met overheidssteun - geleidelijk vervangen door de trawlnetvisserij. De verbeterde vistechnieken en de grotere en betere schepen hebben de vangstcapaciteit aanzienlijk vergroot. De intensiteit van de Noordzeevisserij is de laatste tientallen jaren sterk toegenomen, mede doordat Noorse vissers sinds de jaren zestig ook actief op de Noordzee zijn gaan vissen. Het gevolg daarvan is geweest dat de aanvoer door overbevissing sterk is gedaald. Door internationaal - in EG-verband - vastgestelde vangstquota wordt getracht deze overbevissing tegen te gaan. De grote vangstcapaciteiten, en de beperkte aanvoermogelijkheden maken het visserijbedrijf echter slechts voor een beperkt aantal kapitaalkrachtige reders rendabel, met als gevolg dat er de laatste jaren forse saneringen hebben plaatsgevonden.
4. De geschiedenis van de rederij Meerburg
In 1823 richtte Fierman Eduard Meerburg de rederij F.E. Meerburg op.
Hij was in 1799 geboren als zoon van de Leidse dekenfabrikant Pieter Meerburg en de uit Katwijk afkomstige Petronella Fierman. Na de dood van zijn ouders groeide Fierman Eduard op in het huis van zijn oom Willem Taat
L. Hovy, Inventaris van de stukken behorende tot het archief van de familie Meerburg te Katwijk aan Zee, 1827-1932. Deze inventaris zal in 1983 in druk verschijnen in de bundel Inventarissen van de archieven in bewaring gegeven aan de gemeente Katwijk.
. De rederij die hij in 1823 met drie schepen begon, was bij zijn overlijden in 1854 uitgegroeid tot een bedrijf met elf schepen waarin ook een aantal nevenaktiviteiten plaats vonden
Zie inv.nrs. 185, 189.
.
Zoals hiervoor al werd aangegeven hoorde Katwijk tot de vissersdorpen aan de Zijde waar men zich voornamelijk op de kleine visserij toelegde en met platbodems viste, zo ook rederij Meerburg. Vermoedelijk had de rederij in haar begintijd naast bomschepen ook nog enkele pinken in gebruik. Fierman Eduard Meerburg had echter niet alle schepen in volle eigendom
A. Boer e.a., Schaap uitgevist, Leiden 1980. Het betreft hier een niet uitgegeven verslag van een onderzoek naar de bemoeienissen van de Katwijkse koopvaardijkapitein Maarten Schaap met de kustvisserij.
. Samen met koopvaardijkapitein Maarten Schaap uit Katwijk kocht en exploiteerde hij de bomschepen De Vereeniging (1833), Zegen en Vlijt (1838) en De Verwisseling (1840). Hun samenwerking eindigde omstreeks 1841, waarschijnlijk voeren de schepen daarna geheel voor rekening van Meerburg.
De rederij beschikte ook over een binnenschip
Zie inv.nr. 228.
, dat werd gebruikt voor het vervoer van bokking naar België, een belangrijk afzetgebied voor dit product
Zie noot 27.
.
Fierman Eduard Meerburg had talrijke nevenfuncties. Hij was lid en ontvanger van het College van de Kleine of Verschharingvisscherij van de Provincie Holland, ontvanger van de lastgelden, substituut-strand-vonder en gemeenteraadslid
De stukken opgemaakt en ontvangen door Fierman Eduard Meerburg in deze en andere functies berusten in het gemeentearchief van Katwijk; zie ook noot 27.
. Na zijn overlijden in 1854 nam zijn weduwe Adeleida Verdoes tijdelijk de zaken waar.
In 1858 werden haar twee zoons Dirk Meerburg en Eduard Sebastiaan Meerburg, en Adrianus van Rhijn de nieuwe deelgenoten in de firma in reederij, scheepmakerij, zeilmakerij, taanderij en het drijven van handel in visch
Staatscourant 1858, nr. 93, van 4 augustus 1858.
. Uit deze beschrijving blijkt dat in het bedrijf nog andere activiteiten plaatsvonden, hierop wordt in een aparte paragraaf nog nader ingegaan. Van de nieuwe firmanten had Dirk Meerburg, net als zijn vader, een aantal nevenfuncties. Hij was ontvanger der lastgelden, raadslid, wethouder, loco-burgemeester, vuurbaakmeester, en hij had functies in talrijke organisaties
De stukken opgemaakt en ontvangen door Dirk Meerburg in deze en andere functies berusten in het gemeentearchief van Katwijk; zie ook noot 27.
.
In de periode 1858-1880 toen bovengenoemde firmanten de leiding over het bedrijf hadden, vonden er - zoals in de vorige paragraaf werd aangegeven - belangrijke ontwikkelingen in de visserij plaats. Na de introductie van de logger in Nederland werd deze al vrij snel op grote schaal in gebruik genomen. In Katwijk kwam de eerste logger al in 1869 - bij de firma Meerburg - in de vaart
Zie inv.nrs. 48,/49,210.
. De resultaten vielen echter tegen en na één seizoen werd het schip verkocht. Pas in 1886 kwam er een nieuwe Katwijkse logger, ook nu weer bij de firma Meerburg, maar men bleef weinig te spreken over de resultaten
Zie inv.nr. 92 onder de toelichting bij de balans over het boekjaar 1887.
.
Het geringe enthousiasme in Katwijk voor de logger is wel te verklaren. Door het ontbreken van een eigen haven - ondanks vele pogingen is deze er nooit gekomen - moest men voor de kiel schepen naar IJmuiden als thuishaven uitwijken. Maar er waren ook andere nadelen
De hierna volgende informatie is welwillend verstrekt door de heer D.F.E. Meerburg, voor wiens medewerking wij hem dank zeggen.
. Aanvankelijk kostte het moeite ter plaatse een bekwame bemanning te vinden en vielen de vangstresultaten tegen. Bovendien lagen de kosten hoger, omdat de vangsten 's nachts per binnenschip naar Katwijk werden vervoerd waar ze de volgende morgen vroeg op de veiling kwamen. Met de vis werd ook het gebruikte vistuig meegenomen naar Katwijk. De binnenschipper keerde vervolgens direct terug naar IJmuiden met nieuwe netten en fusten, zodat de schepen weer zo snel mogelijk konden uitvaren, een als omslachtig ervaren procedure.
Uiteindelijk zijn tussen 1890 en 1918 ook in Katwijk de bomschepen geheel door kielschepen vervangen, waarbij opmerkelijk is dat de rederij Meerburg zowel de eerste was die in Katwijk een logger in gebruik nam als de laatste die aldaar nog met een bomschip viste.
In de firma die in 1858 was gevormd waren inmiddels veranderingen opgetreden. In 1880 verdween Eduard Sebastiaan uit de firma en traden twee zoons van Dirk Meerburg toe: Fierman Eduard Meerburg en Pieter Meerburg
Zie inv.nrs. 21-23.
. Door het uittreden van Dirk Meerburg en Adrianus van Rhijn in 1885 bleven beide zoons als enige firmanten over
Zie inv.nrs. 24, 25.
. Hoewel er één firma was, waren haringhandel en rederij gescheiden en hadden ze aparte balansen en winst- en verliesrekeningen
Zie inv.nrs. 92, 94.
. Pieter Meerburg leidde de rederij, Fierman Eduard bracht de haringhandel tot ontwikkeling
Zie noot 37.
Hij was de eerste in Katwijk die de export van haring naar Duitsland op gang bracht en daarin veel succes had.
Zowel Fierman Eduard als Pieter zijn een tijd lid geweest van de gemeenteraad van Katwijk. Pieter Meerburg was onder meer voorzitter van de rederij vereniging Vuurbaak en van andere visserij-organisaties, en tevens lid van de Kamer van Koophandel en Fabrieken
De stukken opgemaakt en ontvangen door Fierman Eduard Meerburg en Pieter Meerburg in deze en andere functies berusten in het gemeentearchief van Katwijk; zie ook noot 27.
.
In 1911 trok Fierman Eduard Meerburg zich uit de haringhandel terug en kwamen rederij en haringhandel geheel onder leiding te staan van Pieter Meerburg, waarbij de overdracht niet geheel vlekkeloos schijnt te zijn verlopen. Vennoten van de firma P. Meerburg waren Pieter Meerburg en vanaf ca. 1920 zijn zoon Dirk Fierman Eduard Meerburg.
In januari 1925 werd, bij het spoedig te verwachten overlijden van de echtgenote van Pieter Meerburg, in enkele dagen een vennootschap onder firma tot stand gebracht, omdat het bedrijf dan niet onder de erfgenamen behoefde te worden verdeeld
Zie inv.nr. 264.
. Vervolgens werd in mei 1925 de vennootschap onder firma omgezet in de naamloze vennootschap N.V. Noordzeevisscherij en Haringexport P. Meerburg, in 1926 gewijzigd in N.V. Meerburg's Noordzeevisscherij en Haringexport
Zie inv.nrs. 258, 259, 271-273.